【裁判字號】    99,簡上,150
【裁判日期】    990730
【裁判案由】    妨害名譽
【裁判全文】
臺灣基隆地方法院刑事判決             99年度簡上字第150號
上  訴  人  臺灣基隆地方法院檢察署檢察官
被      告  乙○○
上列上訴人因被告妨害名譽案件，不服本院基隆簡易庭99年度基
簡字第746 號，中華民國99年5 月24日第一審刑事簡易判決（原
聲請案號：99年度偵字第2187號），提起上訴，本院管轄之第二
審合議庭判決如下︰
    主  文
原判決撤銷。
乙○○意圖散布於眾，而指摘足以毀損他人名譽之事，處拘役貳
拾日，如易科罰金，以新臺幣壹仟元折算壹日。緩刑貳年，緩刑
期間付保護管束。
    事  實
一、緣乙○○係甲○○之姊夫，二人間係四親等以內之旁系姻親
    ，而互有家庭暴力防治法第三條第四款所定之家庭成員關係
    。茲以乙○○頃悉甲○○動輒因細故至其住處即基隆市○○
    區○○路164 之21號1 樓，向其妻王素英（即甲○○胞姐）
    尋釁甚且引發肢體衝突（王素英告訴甲○○傷害部分，業經
    檢察官另案聲請簡易判決處刑，並經本院以99年度基簡字92
    9 號判決在案），乃於民國99年2 月12日晚間8、9時急返家
    門而擬從中排難解紛；詎乙○○甫介入其間而與甲○○言詞
    溝通未久，旋因甲○○之堅持己見、拒不妥協，而對甲○○
    心生憤懣，進而基於意圖散布於眾，指摘足以毀損甲○○名
    譽之事及公然侮辱之犯意，在上址門外之不特定人得以共見
    共聞之公共場所，接續以「幹」（臺語發音；下同）、「垃
    圾」（臺語發音；下同）等足可貶抑甲○○人格之抽象言詞
    ，詈罵甲○○而對之施以公然侮辱，其間，復一度無中生有
    ，以具體事件即「甲○○吸毒」等昧於事實且足以詆毀甲○
    ○名譽之言詞，對甲○○為莫須有之指摘，藉此要求業已獲
    報到場處理糾紛之基隆市警察局第二分局信六路派出所警員
    王永勝將甲○○帶回警局採驗尿液，而毀損甲○○之名譽。
二、案經甲○○訴由臺灣基隆地方法院檢察署檢察官偵查後，聲
    請本院逕以簡易判決處刑。
    理  由
一、證據能力
  (一)無證據能力之部分：
    按刑事訴訟法第一百五十八條之三規定：「證人、鑑定人依
    法應具結而未具結者，其證言或鑑定意見，不得作為證據。
    」而依刑事訴訟法第一百八十六條規定，證人除有不得令其
    具結之情形外，應命具結。因此，未依法具結之證言，在程
    式上欠缺法定條件，難認為合法之證據資料，是以有同法第
    一百五十八條之三之上開規定。此規定擔保證人據實陳述之
    作用，雖與同法第一百五十九條第一項，並無二致；然其係
    為避免司法權受虛偽證言所誤導，以維護司法作用正確性之
    立法本旨，則與證據傳聞法則主要在落實被告反對詰問權之
    行使，保障其訴訟上之防禦權，並符合直接審理與言詞審理
    原則之情形，相異其趣。因此，被告以外之人於審判外向檢
    察官或法官所為供述，苟未依法具結，縱已符合傳聞法則之
    例外規定，然既因未具結而仍有誤導司法權行使之疑慮，自
    不得作為認定犯罪之證據（最高法院96年度臺上字第2098號
    、96年度臺上字第910 號判決意旨參照）。查甲○○於99年
    4 月14日經檢察官偵訊時，雖曾以告訴人之身份而為陳述，
    然所供有關本案被告公然侮辱、誹謗之涉案情節，則一概未
    經檢察官於供前或供後告以偽證罪之處罰並命之具結，此觀
    99年4 月14日之檢察官訊問筆錄所載內容自明（參見99年度
    他字第253 號偵查卷第10頁至第12頁），兼以甲○○「未拒
    絕證言」而對「被告涉案情節」所為之指控（參見刑事訴訟
    法第一百八十條、第一百八十一條規定），亦查無「不得令
    其具結」之事由（參見刑事訴訟法第一百八十六條規定），
    則其於檢察官偵訊時所為之上揭陳述，當屬證人依法應具結
    而未具結之證言。換言之，就令公訴人、被告曾經明示或默
    示同意關此偵訊供述具有證據能力（參見本院審判筆錄第4
    頁），然揆之首開說明，甲○○於檢察官訊問時對「被告涉
    案情節」之指控，當仍係證人依法應具結而未具結之證言，
    絕對無證據能力，恆不得作為本案審判之證據。
  (二)有證據能力之部分：
  1.被告乙○○於本院審理時之自白，概係出於其一己之真意，
    而未見有何「供述者」之「任意性」違反，或「取供者」之
    「信用性」未備等應予排除其證據適格地位之情事，是其「
    任意性」及「信用性」之足供擔保，當無可疑（即其自白尚
    非以強暴、脅迫、利誘、詐欺、疲勞訊問、違法羈押或其他
    不正方法取供而來）。從而，因認被告乙○○於本院審理時
    之自白，具有證據能力，而得恃為本院審判之依據（惟自白
    「證明力」之具備，則須具備刑事訴訟法第一百五十六條第
    一項後段所指之「真實性」；且依同條第二項規定，被告自
    白尚不得作為有罪判決之唯一證據）。
  2.按被告以外之人於審判外之言詞或書面陳述，除法律有規定
    者外，不得作為證據，刑事訴訟法第一百五十九條第一項固
    有明文。惟被告以外之人於審判外之陳述，雖不符同法第一
    百五十九條之一至第一百五十九條之四規定，而經當事人於
    審判程式同意作為證據，法院審酌該言詞陳述或書面陳述作
    成時之情況，認為適當者，亦得為證據；又當事人、代理人
    或辯護人於法院調查證據時，知有第一百五十九條第一項不
    得為證據之情形，而未於言詞辯論終結前聲明異議者，視為
    有前項之同意，同法第一百五十九條之五亦有明定。而刑事
    訴訟法第一百五十九條之五的立法意旨在於傳聞證據未經當
    事人之反對詰問予以核實，原則上先予排除。惟若當事人已
    放棄反對詰問權，於審判程式中表明同意該等傳聞證據可作
    為證據；或於言詞辯論終結前未聲明異議，基於尊重當事人
    對傳聞證據之處分權，及證據資料愈豐富，愈有助於真實發
    見之理念，上開傳聞證據亦均得資為證據。查證人甲○○於
    檢察事務官詢問時之「審判外之言詞陳述」（按：此部分依
    法本即毋庸命為具結），及證人黃琬怡、王永勝、林文正於
    於檢察官偵訊時業經命為依法具結之「審判外之言詞陳述」
    ，或未經被告於本院審理中就其證據能力而為明示爭執，或
    未經被告於本院言詞辯論終結前就其證據能力而為聲明異議
    （按：被告雖稱證人林文正之所證內容與真實情況核有出入
    【本院審判筆錄第4 頁】，然則俱未爭執關此『審判外陳述
    』之證據能力）；兼以本院自形式上察其作成、取得當時之
    外部情況，亦俱無「任意性」或「信用性」違反而顯然不適
    當之情形，而均與刑事訴訟法第一百五十九條之五第二項之
    規定相符。因認關此證人之「審判外言詞陳述」，之於本案
    而言，均有證據能力。
二、事實認定
    上開事實，業據被告乙○○於本院審理時坦承不諱（見本院
    審判筆錄第2 頁、第4 頁、第5 頁）；核其情節，除與證人
    即告訴人甲○○於本院審理時及檢察事務官詢問時證述之重
    要情節互為相符（見本院審判筆錄第3 頁、99年度他字第25
    3 號偵查卷第3 頁），並與在場見聞者即證人黃琬怡、王永
    勝、林文正於偵查中結稱：「旨揭時、地，伊等確曾親耳聽
    聞被告以『幹』、『垃圾』等言詞詈罵甲○○，暨以『甲○
    ○吸毒』等言詞要求業已獲報到場處理糾紛之員警將甲○○
    帶回警局採驗尿液」等情詞相合（見99年度他字第253 號偵
    查卷第11頁至第12頁、第17頁至第20頁），且有本院職權查
    列之甲○○臺灣高等法院被告前案紀錄表、99年度基簡字92
    9 號刑事簡易判決（網路版）各1 件在卷可佐。綜上，堪認
    被告於本院審理時之任意性自白，應與事實相符，而堪採信
    。從而，本案事證明確，被告如本判決事實欄所載之公然侮
    辱、誹謗犯行，應堪認定。
三、法律適用
    按刑法第三百十條誹謗罪之成立，必須意圖散布於眾，而指
    摘或傳述足以毀損他人名譽之具體事實，倘僅抽象的公然為
    謾罵或嘲弄，並未指摘具體事實，則屬刑法第三百零九條第
    一項公然侮辱罪之範疇（最高法院86年度臺上字第6920號判
    決意旨參照）。申言之，誹謗行為與公然侮辱行為，雖均足
    以損害他人名譽，但兩者尚有本質之不同，即侮辱者，乃行
    為人並未摘示事實而對特定人或可推知之人為謾罵、嘲弄之
    謂；而誹謗者，則係指行為人指摘傳述足以損害他人名譽之
    「具體事件」者而言。即就本案情節而論，被告乙○○接續
    以「幹」、「垃圾」等「未涉及具體事實」之謾罵性言詞用
    語，對告訴人甲○○為情緒性之人身攻擊如本判決事實欄之
    所載，自客觀以言，實已足使告訴人感到難堪甚且影響其社
    會地位，而已達貶損告訴人人格評價之程度，尤以被告復係
    於不特定人得以共見共聞之公共場所對告訴人施以上開詈罵
    ，則其關此所為，首已核與刑法第三百零九條第一項公然侮
    辱之構成要件相符；其次，被告詈罵告訴人之期間，既曾於
    相同之不特定人得以共見共聞之公共場所，無中生有而以具
    體事件即「甲○○吸毒」對告訴人為莫須有之指摘如本判決
    事實欄之所載，則自常情而論，被告主觀上非特已具有毀損
    告訴人名譽之惡意，其情節更已足可散布於眾，使告訴人身
    敗名裂而貶損其社會品操，據此，被告關此行止，自併該當
    刑法第三百十條第一項誹謗之構成要件，此亦無可疑。是核
    被告如本判決事實欄之所為，係犯刑法第三百零九條第一項
    之公然侮辱罪及同法第三百十條第一項之誹謗罪。至被告固
    係告訴人之姊夫，而與告訴人互有家庭暴力防治法第三條第
    四款所定之家庭成員關係，致其公然侮辱、誹謗告訴人如本
    判決事實欄之所載，亦併合致家庭暴力防治法第二條第二款
    所指之家庭暴力罪，惟該罪既無刑罰規定，則被告本案之所
    為，當仍應依刑法第三百零九條第一項、第三百十條第一項
    等規定而為論科。又被告雖分別以「幹」、「垃圾」、「甲
    ○○吸毒」等言詞，對告訴人施以公然侮辱併為具體事件之
    誹謗如本判決事實欄之所載，然自第三人之立場而為觀察，
    其「抽象謾罵」或「具體指摘」之時間、空間尚屬密接而難
    以強行分割，是自應認被告係基於公然侮辱及誹謗之犯意，
    所為事實上之一行為而同時觸犯構成要件不相同之法條罪名
    ，為異種想像競合犯，應依刑法第五十五條規定，從一較重
    之刑法第三百十條第一項誹謗罪處斷。公訴人未慮及此，致
    認被告所犯旨揭二罪應予數罪併罰云云，核此見解尚有未洽
    ，本院亦不受公訴人關此論罪主張之拘束。
四、本院撤銷原審判決之原因
    原審以被告罪證明確，並認「刑法第三百十條之誹謗罪所規
    範者係『事實陳述』，且通常於事實陳述中，多伴隨對於此
    事實之評論即意見表達，而認誹謗罪每附隨於公然侮辱之罪
    質在內，二者間因而具吸收關係，公然侮辱罪被誹謗罪吸收
    」，進而依刑法第三百十條第一項規定對被告論罪科刑，固
    非無見。惟按刑法學理上所稱法規競合（法條競合），係指
    單一行為，發生單一之犯罪結果，與數個刑罰法律規定之犯
    罪構成要件全部或一部符合，因法規之錯綜關係，致同時有
    數個法規競合適用時，祇能依(1)重法優於輕法；(2)特別法優
    於普通法；(3)基本法優於補充法；(4)全部法優於一部法；(5)
    狹義法優於廣義法等原則，選擇一個最適當之法規作為單純
    一罪予以論處而排斥其他法規之適用。而本案所涉之公然侮
    辱與誹謗行為二者，雖均屬侵害個人名譽之犯罪，並皆係為
    保護個人人格、名譽而設，然其犯罪構成要件實則迥然有別
    （詳如前揭三所述，於茲不贅），即其彼此之間，並無「選
    擇一個最適當之法條作為單純一罪予以論處而排斥其他法條
    適用」之法規競合關係之可言，亦無從互為吸收（原審認關
    此二罪具有吸收關係），遑論恃此而認被告所為僅係觸犯刑
    法第三百十條第一項之誹謗罪名！基此，原審以「吸收」前
    詞而稱「公然侮辱罪被誹謗罪吸收」云云之法律見解，自有
    未洽；檢察官以「原審判決認被告所犯二罪具有吸收關係之
    法律適用顯有錯誤」等情詞為由而提起上訴，即有理由，並
    應由本院予以撤銷改判。
五、刑之酌科
    本院審酌被告動輒因細故而出口傷人，其行為控制力之薄弱
    固可見一斑，惟姑念被告係因頃獲告訴人至其住處尋釁而與
    其妻引發肢體衝突，方急返家門而擬排難解紛，乃因告訴人
    之屢勸罔效、拒不妥協，方一時衝動、未能深思而罹本案等
    犯罪動機、目的及其犯罪時所受之刺激，兼以參酌被告品行
    （迄無不良素行，卷附臺灣高等法院被告前案紀錄表參見）
    、生活狀況、智識程度、犯罪手段、與告訴人之關係、告訴
    人之法益侵害及被告終知幡然改悔而表坦承之犯後態度等一
    切情狀，從輕量處如主文所示之刑，併諭知易科罰金之折算
    標準。
六、緩刑宣告
    查被告前未曾因故意犯罪受有期徒刑以上刑之宣告，此有臺
    灣高等法院被告前案紀錄表在卷可參，本次係因頃獲告訴人
    至其住處尋釁而與其妻引發肢體衝突，方急返家門而擬排難
    解紛，乃因告訴人之屢勸罔效、拒不妥協，方一時衝動、未
    能深思而罹刑典，犯後並已深表悔悟（參見本院審判筆錄）
    ，經此科刑教訓，信當知所警惕，而無再犯之虞，因認所受
    刑之宣告，以暫不執行為適當，爰依刑法第七十四條第一項
    第一款規定，宣告緩刑二年，以勵來茲，用啟自新，併依家
    庭暴力防治法第三十八條第一項規定，宣告其緩刑期間付保
    護管束。
據上論斷，應依刑事訴訟法第四百五十五條之一第一項、第三項
、第三百六十九條第一項前段、第三百六十四條、第二百九十九
條第一項前段，家庭暴力防治法第二條第二款、第三十八條第一
項，刑法第十一條、第三百零九條第一項、第三百十條第一項、
第五十五條、第四十一條第一項前段、第七十四條第一項第一款
，刑法施行法第一條之一，判決如主文。
本案經檢察官丙○○到庭執行職務。
中    華    民    國    99    年    7     月    30    日
                  刑事第五庭審判長法  官  齊  潔
                                  法  官  何怡穎
                                  法  官  王慧惠
以上正本證明與原本無異。
本件判決不得上訴。
中    華    民    國    99    年    7     月    30    日
                                  書記官  王一芳
附錄論罪法條：
刑法第309 條第1 項
（公然侮辱罪）
公然侮辱人者，處拘役或3 百元以下罰金。
刑法第310 條第1 項
（誹謗罪）
意圖散布於眾，而指摘或傳述足以毀損他人名譽之事者，為誹謗
罪，處1 年以下有期徒刑、拘役或5 百元以下罰金。

司法院資訊處製作；財團法人民間司法改革基金會備份。
